【裁判字號】    93,訴,1054
【裁判日期】    950421
【裁判案由】    回復原狀
【裁判全文】
臺灣板橋地方法院民事判決              93年度訴字第1054號
原      告  松豪科技股份有限公司
法定代理人  丁○○
訴訟代理人  賴錫卿  律師
複 代 理人  戊○○
被      告  文軒國際股份有限公司
法定代理人  辛○○
訴訟代理人  呂偉誠  律師
            呂昱德  律師
複 代 理人  壬○○
上列當事人間請求回復原狀事件，經本院於民國95年4 月4 日言
詞辯論終結，判決如下：
    主      文
原告之訴及假執行之聲請均駁回。
訴訟費用由原告負擔。
    事實及理由
一、本件原告起訴主張：原告前於民國92年11月間，與被告約定
    由原告加盟被告之「壹咖啡」連鎖店（下稱系爭加盟契約）
    ，加盟地點為中國大陸江蘇省昆山市○○路158 號1 、2 樓
    ，總價金為新臺幣（下同）320 萬元（含加盟金、裝修工程
    費、裝修設計師之設計費、生財設備費、經營輔導費），原
    告於92年11月3 日簽訂加盟連鎖店申請書時，已交付被告面
    額為30萬元之支票1 紙作為訂金，嗣於同年11月24日簽訂系
    爭加盟契約書時，原告更依被告之指示，將面額分別為50萬
    元、15萬元之支票各1 紙交付予訴外人即被告之專屬設計師
    己○○，作為第一期款之支付，合計原告先後已依系爭加盟
    契約，給付被告95萬元；依兩造所簽定之系爭加盟契約書第
    2 條第2 點約定，第二期款50萬元，應於加盟店現場木作工
    程（下稱系爭木作工程）動工結束後，原告始有支付之義務
    ，詎被告竟於現場之系爭木作工程尚未完成前，即要求原告
    先行支付該第二期款50萬元，否則現場施工人員將不配合施
    工，嗣更因原告未支付該第二期款，即未於現場繼續施工，
    經原告屢次催促被告依約進場施工，均無效果，被告顯已有
    給付遲延之情事；原告不得已，乃於93年4 月13日以律師函
    催告被告於3 日內配合進行現場施工，復於同年5 月13日以
    郵局存證信函向被告表示解除系爭加盟契約，並請求被告賠
    償損害之意旨，惟仍未獲置理，原告乃再於同年5 月27日，
    以郵局存證信函正式向被告為解除系爭加盟契約之意思表示
    ，該存證信函已於同年5 月28日送達予被告，而生契約解除
    之效力；本件系爭加盟契約既經原告依民法第254 條規定合
    法解除，依民法第259 條規定，被告自有回復原狀之義務，
    應將其所受領之上開訂金及第一期款合計95萬元附加受領時
    起之利息償還予原告；爰依契約解除之法律關係，請求被告
    償還上開金額等語。原告聲明求為判決命被告給付原告95萬
    元，及自92年11月25日起至清償日止，按週年利率百分之五
    計算之利息，並為以供擔保為條件之假執行宣告。
二、被告則以：原告於92年11月間，向被告表示願取得被告之技
    術授權及商標使用之權利，並協助被告開拓中國大陸市場，
    經原告友人己○○居中媒介，始促成兩造簽定系爭加盟契約
    ，由己○○擔任見證人；惟被告僅收受原告所交付之訂金30
    萬元，並未收受第一期款65萬元，原告所稱之第一期款支票
    2 紙，係由原告直接交付予己○○，並未交付被告，而己○○非被告公司之員工，與被告亦無任何關係，原告將第一期
    款支票2 紙交付予己○○，自與被告無關，況且上開支票2
    紙，其中面額50萬元之支票1 紙，竟係由原告法定代理人自
    行提示兌領，顯見原告主張為不實；又原告之法定代理人於
    本件審理程序中，已到庭自承：不清楚系爭木作工程，亦不
    知系爭木作工程有無完工等語，顯見原告所主張被告關於系
    爭木作工程之施作有給付遲延情事云云，均屬主觀臆測之詞
    ，不能信實，且被告依系爭加盟契約約定，委託廠商將價值
    約60餘萬元之生財設備送往加盟地點現場，該廠商已於93年
    2 月初將生財設備送達現場並完成安裝，顯見現場之木作工
    程早已完成，否則自無可能完成設備之安裝，此亦足證被告
    並無何給付遲延之可言；甚者，系爭木作工程至遲既已於93
    年2 月間完成，原告於同年4 月間始以被告付遲延為由，催
    告被告為履行，自非適法，原告據以解除系爭加盟契約，亦
    非所許；退萬步言之，縱認原告解除系爭加盟契約為合法，
    惟被告亦已依約交付原告前述價值達60餘萬元之生財設備，
    依民法第261 條、第264 條第1 項前段規定，被告自得主張
    同時履行抗辯權，於原告未將前述生財設備返還予被告前，
    拒絕返還原告前所支付之款項等語，資為抗辯。被告聲明求
    為判決如主文第1 項所示，及如受不利之判決，願供擔保請
    准宣告免為假執行。
三、經查，原告主張：兩造前於92年11月間，簽訂系爭加盟契約
    ，由原告加盟被告之「壹咖啡」連鎖店，原告已於92年11月
    3 日簽定加盟連鎖店申請書時，交付被告面額為30萬元之支
    票1 紙作為訂金，之後並另將面額分別為50萬元、15萬元之
    支票各1 紙交付予己○○；嗣原告以被告關於系爭木作工程
    之施作有給付遲延情事為由，於93年4 月13日以律師函催告
    被告於3 日內配合進行現場施工，復於同年5 月13日以郵局
    存證信函向被告表示解除系爭加盟契約，並請求被告賠償損
    害之意旨，再於同年5 月27日，以郵局存證信函正式向被告
    為解除系爭加盟契約之意思表示，該存證信函已於同年5 月
    28日送達予被告等事實，業據原告提出與其所述相符之加盟
    連鎖店申請書、加盟契約書各1 份、支票3 紙、己○○簽收
    字據1 紙、93年4 月13日律師函暨回執、93年5 月13日郵局
    存證信函暨回執、93年5 月27日郵局存證信函暨回執等各1
    件為證（均影本），且為被告所不爭執，自堪信為真實。
四、原告另主張：己○○為被告之專屬設計師，原告將前述面額
    分別為50萬元、15萬元之支票各1 紙交付予己○○，作為系
    爭加盟契約第一期款之支付，係依被告之指示所為者，對於
    被告自生給付之效力，又被告於收受訂金、第一期款合計95
    萬元後，竟於現場之系爭木作工程尚未完成前，即要求原告
    支付第二期款50萬元，否則現場施工人員將不配合施工，嗣
    更因原告未支付該第二期款，即未於現場繼續施工，被告顯
    已有給付遲延之情事，經原告於93年4 月13日以律師函催告
    被告於3 日內配合進行現場施工，仍未獲置理等情，然此為
    被告所否認，並以前詞置辯。從而，本件所應審究者，乃為
    ：(一)原告將前述合計面額為65萬元之支票2 紙交付予己○○
    ，對於被告是否已生給付系爭加盟契約第一期款之效力？(二)
    被告關於系爭木作工程之施作，於93年4 月間原告催告施工
    時，是否確有原告所主張給付遲延之情事？
  (一)原告將前述合計面額為65萬元之支票2 紙交付予己○○，對
    於被告是否已生給付系爭加盟契約第一期款之效力？
  1.原告主張：原告於92年11月3 日簽定加盟連鎖店申請書後，
    被告即聲稱為顧及企業連鎖店形象，加盟店均須由被告專屬
    之設計師負責設計施工，而己○○即為被告之專屬設計師，
    嗣於92年11月24日，被告公司經理甲○○偕同己○○及業務
    人員乙○○，一同前往原告公司，由甲○○代表被告，與原
    告議定系爭加盟契約之內容，並於加盟契約書上用印，己○○則為契約之見證人，經原告向被告法定代理人本人以電話
    為確認後，即依被告之指示當場交付己○○前述合計面額為
    65萬元之支票2 紙，作為第一期款等情，並聲請訊問證人乙○○；惟查，證人乙○○於本院準備程序中，到庭結證略稱
    ：伊之前是在被告公司擔任業務人員，簽定系爭加盟契約書
    時，伊有在場，當時有原告法定代理人、被告公司經理甲○○，另外還有一位劉先生，應該就是己○○，好像是要談裝
    潢的，劉榮華與被告並沒有什麼關係，一般情形而言，本件
    加盟店應該由被告專屬設計師來設計，被告的專屬設計師姓
    魏，當時伊在甲○○、己○○等人離去前都在場，但確定沒
    有看到原告有交付票據之行為等語（見本院93年9 月21日準
    備程序筆錄第2 至第4 頁）；依證人乙○○上開證述內容，
    顯見己○○與被告公司並無何關聯，亦非被告之專屬設計師
    ，且兩造於簽訂系爭加盟契約書當時，亦未見原告有交付支
    票之行為；是原告前開所主張：己○○為被告之專屬設計師
    ，原告於簽訂系爭加盟契約書時，已當場依被告之指示將第
    一期款支票2 紙交付予己○○云云，自無從信實。
  2.再者，依原告前開主張之情節，原告將第一期款支票2 紙交
    付予己○○時，現場尚有被告公司之經理甲○○在場；而甲○○既為被告公司之經理，代表被告與原告議定系爭加盟契
    約之內容，並於加盟契約書上用印，顯見原告於簽約當時，
    已清楚認知有權代表被告之人，僅被告公司之經理甲○○，
    己○○充其量僅為與被告配合之設計師，及訂約之見證人，
    其本身並無代表被告之權限；於此情形下，原告欲依系爭加
    盟契約之約定，向被告給付第一期款65萬元，自應會秉承原
    議約、簽約之模式，直接向代表被告之甲○○為之，以求慎
    重，斷無率將該款項交付予無代表被告權限之己○○之理；
    至原告雖主張：原告將第一期款支票交付予己○○之前，曾
    以電話向被告法定代理人確認云云，惟並未能提出任何之事
    證以實其說，自難遽信；從而，原告上開主張，亦顯與常情
    相違。甚者，經本院依被告之聲請，向臺北國際商業銀行民
    安分行調取前述面額分別為50元、15萬元之支票2 紙之兌現
    紀錄後，發現前述面額為50萬元之支票1 紙，係由原告之法
    定代理人於該支票背面簽名後提示兌領，而前述面額為15萬
    元之支票1 紙，則係由訴外人賴淑於該支票背面簽名後提示
    兌領，均與被告無關，此有臺北國際商業銀行民安分行94年
    6 月3 日北商銀民安（094）字 第00016 號函文檢附之前述
    支票正、反面影本計4 紙在卷可憑；原告對此固主張：己○○於取得前述支票2 紙後之次日，向原告稱因急著回大陸，
    來不及等票期兌現，要求原告直接將支票兌換為現金，再換
    成美金交予伊帶回大陸，經原告向被告法定代理人確認後，
    才依己○○之要求將該面額50萬元之支票兌現後換成美金交
    予己○○，至另外1 紙面額為15萬元之支票，則係己○○說
    要給伊妻子作為安家費之用，簽名兌現該支票之人賴淑即為
    己○○之妻子等情；惟查，倘依原告所主張，前述面額合計
    為65萬元之支票2 紙，係作為支付系爭加盟契約第一期款之
    用，則其給付之對象，自應為契約相對人之被告，而非己○○個人，原告已依約交付支票為給付，其給付義務即已完成
    ，焉有再依己○○個人之要求，將該紙應由被告取得之面額
    50萬元支票，於自行兌現並換成美金後，交付予己○○，另
    紙面額為15萬元之支票，則作為己○○私人「安家費」用途
    之理？至原告主張：其於將支票兌現換成美金交付予己○○
    之前，曾向被告法定代理人確認云云，然並未能舉證以實其
    說，難以信實；從而，原告主張：前述交付予己○○之支票
    2 紙，係作為給付被告之第一期款云云，亦屬悖乎常情，不
    足採信。
  3.至原告另聲請訊問證人甲○○、己○○，欲證明原告確於簽
    定系爭加盟契約書時，將前述面額合計為65萬元之支票2 紙
    交付予己○○，作為支付系爭加盟契約第一期款之用等事實
    ，惟經本院歷次依原告所陳報之地址，及證人甲○○、己○○之戶籍地址通知渠2 人到庭，證人甲○○、己○○均始終
    未能到庭，本院自無從就上開證人為調查，此併予敘明。
  4.綜上所述，己○○既非被告之專屬設計師，亦無代表被告向
    原告收取系爭加盟契約第一期款之權限，而原告亦非於簽訂
    系爭加盟契約書當時，將前述支票2 紙交付予己○○，且該
    2 紙支票嗣均非由被告或其指定之人提示兌現，參合上情，
    顯難認前述支票2 紙，確係原告依被告之指示交付予己○○
    ，作為支付系爭加盟契約第一期款之用；從而，原告主張：
    其將前述合計面額為65萬元之支票2 紙交付予己○○，對於
    被告已生給付系爭加盟契約第一期款之效力云云，自無可採
    甚明。
  (二)被告關於系爭木作工程之施作，於93年4 月間原告催告施工
    時，是否確有原告所主張給付遲延之情事？
  1.原告固主張：被告於加盟店現場之系爭木作工程尚未完成前
    ，即無理要求原告先行支付第二期款50萬元，嗣更因原告未
    支付該第二期款，即拒絕於現場繼續施工，被告顯已有給付
    遲延之情事等情；惟查，依兩造所簽訂之系爭加盟契約書第
    2 條第1 點約定，原告應於裝修工程隊動工後，支付被告第
    一期款65萬元，而原告將合計面額為65萬元之支票2 紙交付
    予己○○，對於被告並不生給付系爭加盟契約第一期款之效
    力，此詳前述，即原告既未依約支付第一期款予被告，被告
    本得拒絕第二期木作工程之施作，是縱被告確有拒絕施作系
    爭木作工程之情事，亦難認有何給付遲延之可言；矧原告對
    於其上開所主張被告給付遲延之事實，始終未能提出具體之
    事證以實其說，且原告亦自承：原告將訂金交予被告後，被
    告如何施作系爭木作工程，原告並不清楚，亦不知系爭木作
    工程究竟有無完工，原告於加盟店現場並未派駐任何人處理
    店務，系爭木作工程均是被告自行找人施作等語（見本院94
    年6 月21日準備程序筆錄第2 至第3 頁原告法定代理人之陳
    述），顯見原告對於系爭木作工程究竟是否已如期完工、甚
    至是否已完工，均無所悉，其主張被告關於系爭木作工程之
    施作有給付遲延之情事，無非為臆度之詞，難以憑採。況且
    ，證人即勇志餐飲設備有限公司（下稱勇志公司）負責人丙○○亦於本院準備程序中，到庭結證略稱：伊與被告有生意
    往來，被告向勇志公司購買咖啡機等經營咖啡店所需之生財
    設備，由伊負責運送，本件大陸昆山的加盟店，也是被告指
    示伊前往送貨，伊前後去過現場約4 、5 次，第一次是陪同
    去看現場，第二次是送水電配置圖過去，第三次去是確認水
    電是否已安裝妥當，因為要確定裝潢好之後，才能把設備送
    過去，第四次則是將被告所購買的咖啡機等生財設備送去現
    場，之後約一週左右，勇志公司就派人將設備安裝完成，設
    備送過去的日期就是被告所提出銷貨單上所載之93年2 月3
    日，伊最後去送貨時，店內已經裝潢好了，只是招牌還沒有
    掛上去，另外有一些玻璃、桌面修飾的小問題，店內木作工
    程、桌椅、空調等都已經做好了，店內還有開冷氣等語（見
    本院94年5 月24日準備程序筆錄第2 至第4 頁），顯見證人
    丙○○於93年2 月初將咖啡機等設備送至本件加盟店現場時
    ，店內之系爭木作工程早已完工；再觀諸被告所提出、原告
    亦不爭執其真正之訴外人吳禮香於93年1 月19日傳真予原告
    之傳真文件影本1 紙，其上亦載明：「（吳禮香）今天（93
    年1 月18日）下午去昆山驗收壹咖啡裝修部分，大體上均已
    完工，空調、水電正常，整體設計尚可‧‧‧」等語，亦堪
    認本件加盟店現場之系爭木作工程，於93年1 月18日之前即
    已完工；參合證人丙○○前開證述情節，及前揭訴外人吳禮
    香傳真予原告之文件內容，系爭木作工程顯於93年1 、2 月
    之前即已完工，並無原告所主張「被告拒絕於現場繼續施工
    」之情形，此益徵原告上開主張，並非事實。尤其，系爭木
    作工程既於93年1 、2 月之前即已完工，原告於同年4 月間
    ，猶以被告施作系爭木作工程有遲延情事為由，以律師函催
    告被告進行施工，其催告顯非適法，不生催告之效力，原告
    嗣更據以解除系爭加盟契約，自亦無從發生契約解除之效力
    ，其理甚明。
  2.原告另聲請訊問證人即原告法定代理人於大陸之友人庚○○
    ，欲證明被告關於系爭木作工程之施作確有給付遲延情事；
    惟查，原告法定代理人已陳稱：證人庚○○僅為原告大陸客
    戶之員工，並非原告公司的人，亦未幫原告看管本件大陸昆
    山之加盟店，或代為處理店內裝潢業務等語（見本院94年6
    月21日準備程序筆錄第1 至第2 頁原告法定代理人之陳述）
    ，是證人庚○○是否知悉系爭木作工程之實際施作情形，已
    非無疑問；況經本院歷次依原告所陳報之地址通知證人庚○○到庭，證人庚○○始終未能到庭，本院自無從就該名證人
    為調查，附予敘明。
  3.至原告另主張：依系爭加盟契約書第3 條約定，被告應於收
    受訂金後80日即93年1 月24日前完成開幕正常營業，惟本件
    加盟店已遭房東收回房屋，亦未如期開幕營業，依系爭加盟
    契約書第4 條約定，被告亦應負給付遲延責任等情；然查，
    本件加盟店所在地點之房屋承租事宜，並非被告依系爭加盟
    契約所應負之給付義務，該店址遭房東收回房屋，本與被告
    無關；又觀諸兩造所簽訂之系爭加盟店契約書第4 條，其係
    約定：「甲方（即原告）依約定付款，如乙方（即被告）不
    能如期完成開幕營業，乙方應負遲延責任‧‧‧」，亦即被
    告係於原告均依約定付款之情形下，而未能如期完成加盟店
    開幕營業，始負遲延責任，然本件原告將面額合計為65萬元
    之支票2 紙交付己○○，對於被告並不生已給付系爭加盟契
    約第一期款之效力，此詳前述，且原告亦自承未繼續給付第
    二期以後之各期款項，是原告既未依約定付款，被告自亦無
    何依系爭加盟契約書第4 條約定負遲延責任之可言；從而，
    原告此部分之主張，亦屬無據，併予敘明。
  4.綜上所述，本件原告就其所主張被告關於系爭木作工程之施
    作有給付遲延情事乙節，並未能舉證以實其說，且系爭木作
    工程係於93年1 、2 月之前即已完工，被告於93年4 月間，
    並無原告所主張給付遲延之情事，原告於93年4 月13日，以
    被告給付遲延為由，催告被告限期施工，已非適法之催告，
    嗣原告復執以對被告為解除系爭加盟契約之意思表示，自屬
    無據，不生契約解除之效力甚明。
五、按當事人主張有利於己之事實者，就其事實有舉證之責任，
    民事訴訟法第277 條前段定有明文。次按民事訴訟如果係由
    原告主張權利者，應先由原告負舉證之責，若原告先不能舉
    證，以證實自己主張之事實為真實，則被告就其抗辯之事實
    即令不能舉證，或其所舉證據尚有疵累，亦應駁回原告之請
    求，最高法院17年上字第917 號著有判例可資參照。本件原
    告既未能證明其已給付被告系爭加盟契約第一期款65萬元，
    復未能證明被告關於系爭木作工程之施作確有其所主張之給
    付遲延情事，原告依給付遲延之規定，解除系爭加盟契約，
    並依契約解除之法律關係，請求被告償還前所受領之給付95
    萬元，即屬無據，應予駁回；原告之訴既經駁回，其假執行
    之聲請亦失所附麗，應併予駁回。
六、本件事證已臻明確，兩造其餘主張陳述及攻擊防禦方法，經
    審酌與判決結果不生影響，爰不一一論述，亦併予敘明。
七、據上論結，本件原告之訴為無理由，依民事訴訟法第78條，
    判決如主文。
中    華    民    國    95    年    4     月    21    日
                  民事第二庭  審判長法  官  梁宏哲
                                    法  官  連士綱
                                    法  官  劉景宜
以上正本係照原本作成
如對本判決上訴，須於判決送達後20日內向本院提出上訴狀
中    華    民    國    95    年    4     月    26    日
                              書記官  陳淑芳


司法院資訊處製作；財團法人民間司法改革基金會備份。
